臺灣高等法院刑事判決
　　上　訴　人
　　即　被　告　甲○○
　　選任辯護人　黃元龍
右上訴人，因違反水土保持法等案件，不服台灣板橋地方法院八十六年度訴字第二六
二八號，中華民國八十八年一月十八日第一審判決（起訴案號：台灣板橋地方法院檢
察署八十六年偵字第一三一五０號），提起上訴，經判決後，由最高法院發回更審，
本院判決如左：
    主  文
原判決撤銷。
甲○○在私人山坡地內未經同意擅自從事農地開發，致生水土流失，處有期徒刑陸月
，如易科罰金，以參佰元折算壹日。緩刑貳年。
    事  實
一、甲○○於民國（下同）八十六年四月五日向第三人江勝男承租坐落臺北縣土城市
    ○○○段內冷水坑小段二六四、二六八、二六八－二地號土地（租約原載承租同
    小段二六二、二六二之一、二六三及二六四地號土地，嗣發現地號錯誤後，與江
    勝男及其他共有人於同年五月十六日調解成立，更正地號如前述，以下簡稱為「
    二六四、二六八、二六八－二號地」，上述三筆土地之面積分別為０．０四三八
    公頃、０．二０一五公頃、０．００一六公頃），欲養鵝為農地之開發利用，明
    知前揭三筆土地皆為經主管機關報請行政院核定公告之山坡地，其在所承租有權
    使用之山坡地為農地開發經營，應經調查規畫，擬具水土保持計畫，送請主管機
    關核定後在經營或使用之範圍內依水土保持技術規範及核定期限實施水土保持處
    理與維護，如係從事農地開發利用所需之修築農路、開挖、整地或整坡作業，依
    法應進行環境影響評估者，並應檢附環境影響評估審查結果一併送核，竟未擬具
    水土保持計畫送請主管機關核定，亦未依水土保持技術規範實施防治沖蝕、崩塌
    、地滑、土石流等災害之水土保持處理與維護措施。又甲○○亦明知其所未承租
    坐落臺北縣土城市○○○段內冷水坑小段二四四之二地號土地（以下簡稱為「二
    四四─二號地」原審判決於事實欄誤載為二四四─四地號）為經主管機關報請行
    政院核定公告之山坡地，在他人山坡地內未經同意不得擅自墾植、占用或從事農
    牧地之開發、經營或使用，竟未經鄭文震、鄭文暉、鄭文隆、鄭文展、鄭文弘等
    共有人同意即僱請不知情之陳瑞敦（另經不起訴處分）駕駛陳瑞敦所有小松牌、
    PC120-5 型、車號三八四七三之挖土機自同年六月十一日下午起，在前開二四四
    ─二號山坡地暨承租之山坡地進行挖掘、整土工作，致生水土流失，另僱請不知
    情之許鵬煥、王清祥（亦經不起訴處分）分別駕駛牌照ＧＷ－九四五號及ＧＥ－
    ０七二號大卡車於同年月十三日上午載運磚塊前往上開處傾倒數車以填築通路，
    於同日下午三時許，為警當場查獲，扣得牌照ＧＷ－九四五號及ＧＥ－０七二號
    大卡車及擅墾私人山坡地所用之前開挖土機（分別交王清祥、許鵬煥、陳瑞敦三
    人保管）。
二、案經台北縣政府警察局移送台灣板橋地方法院檢署檢察官偵查起訴。
    理  由
一、上訴人即被告甲○○就其未曾擬具水土保持計畫聲請主管機定關核定，亦未施作
    擋土牆、駁坎等防治沖、崩塌、地滑、土石流災害之水土保持處理與維護措施，
    即僱請陳瑞敦駕駛小松牌 PC120-5型挖土機在其向江勝男承租之二六四、二六八
    、二六八－二號地及其未承租之二四四之二號地上施作，並僱請不知情王清祥、
    許鵬煥駕駛牌照ＧＷ─九四五號及ＧＥ－０七二號大卡車載運磚塊到場傾倒數車
    築設通路，於八十六年六月十三日上午三時許為警查獲等情固不諱言，惟矢口否
    認有違法開挖山坡地及妨害水土保持之行為，辯稱：伊僱用陳瑞敦駕駛挖土機僅
    在地上除草整地，準備養鵝，未挖地填土或改變地形，客觀上不生公共危險，於
    主觀上亦無危險之認識，另未承租之二四四之二號地，係因地主江勝男未明確告
    知承租土地之範圍，致誤將毗鄰之土地一併整地開發，並無犯罪故意云云。惟查
    ：
  (一)右揭事實，就土地出租及被告僱車載運磚塊到場填築通路部分業據證人江勝男、
    許鵬煥、王清祥於警訊、偵查時供明，為被告所不爭執；就開挖整地部分，被告
    供稱相片中裸露之土地均係伊在查獲前二天僱用挖土機所整（見原審八十六年十
    二月一日、八十七年三月十一日、同年五月十八日訊問、同年十一月二十日勘驗
    筆錄），核與證人即挖土機司機陳瑞敦於警訊時供稱被告以每天新台幣六千元之
    代價僱請伊自八十六年六月十一日下午起在場開挖整地，已開墾約零點零二二九
    公畝（按應係公頃之誤）之山坡旱地等情相符（見偵查卷第七頁、第三十一頁）
    ，並有現場照片二十幀、保管條三紙、土地登記簿謄本四紙、土地租賃契約書、
    台北縣土城市調解委員會調解書影本可稽。依該照片所示，現場高處鐵皮圍籬下
    端之斜坡及坡下土地已被整平，扣案之挖土機正在坡下平坦處撥土，斜坡上下無
    一草木，而該地原有地形、地貌已遭破壞，分別就二六八、二六八－二、二六四
    及二四四－二地號開挖零點二０一五公頃、零點零零一六、零點零四三八及零點
    零一五一公頃，共計零點二六二公頃之面積，復傾倒廢土、磚塊等等物填築通路
    等情，亦經檢察官於八十六年六月二十七日到場履勘，並命地政機關派員測量，
    製有履勘筆錄及複丈成果圖在卷可憑，可見被告除僱用許鵬煥、王清祥載運磚塊
    到場堆積土石以構築道路外，另自同年六月十一日下午起即僱用陳瑞敦駕駛挖土
    機在前開四筆土地開挖整平大片山坡地，並破壞原有地形地貌，非自同年月十三
    日早上始僱用陳瑞敦到場除草或拔草而已，被告就此所辯與事實不符，與證人陳
    瑞敦嗣翻稱伊於被查獲當日始將挖土機開入該地挖草等迴護之詞俱不可採。
  (二)被告提出之台北縣政府八五北府農二字第四六五一０六號函，係准申請人江勝男
    於八十六年三月底前，在台北縣土城市○○○○段冷水坑水段第二五０－一號及
    第二八四－三地號土地上，於不破壞表土、改變地形地貌之情形下，以割草機、
    鏈鋸割除雜草、雜木整地以栽種樹苗，其申請人非被告，實施期限在本件查獲前
    ，所准開發地點及經營方式皆與本案不同，亦非核定水土保持計畫之文件，自無
    從據為有利被告之認定。
  (三)前開四筆土地原有自然成長之草木，被告開挖遭查獲後迄未回復原狀，為其所自
    承，並經證人江勝男證實，經原審於八十七年十一月二十日到場履勘，各該土地
    未施作任何水土保持或維護措施，斜坡上除芒草數叢外，餘皆為淺根之雜草，無
    樹木，其左端坡土連同其上方原有鐵皮圍籬均塌陷、滾落至坡下，坡下原整平之
    土地有數條流蝕之不規則溝渠，地上遍布碎石礫，幾未長草，其下方更有同色顯
    係上端沖積流下之成片黃土等情，已記明筆錄在卷，並有照片九幀可憑，被告在
    場亦陳稱：「現場的土全部是左邊坡地沖刷下來的」，可見各該山坡地於被告開
    挖後已崩塌並有土石流失，按行政院農業委員會八十四年六月三十日八十四農林
    字第四一三一０八Ａ號令頒水土保持法施行細則第三十五條第四款規定土地發生
    崩塌或土石流失，主管機關應即執行緊急處理程序、通知水土保持義務人，並在
    各該主管機關公告處公告之，參照該委員會八十五年二月一日八五農林字第五一
    ０三六０九Ａ號函示意旨，前開情形即屬「水土流失」，依卷附照片所示該斜坡
    左前方有住家及工廠，其開挖結果亦足生公共危險甚明。又行為結果當然包含公
    共危險事實之內容，被告破壞表土、挖掘山坡，其損毀之故意內容即含有危險之
    認識（褚劍鴻先生著「刑法分則釋論」上冊、七十八年五月五版第四一五頁參照
    ），至其欲在該處養鵝僅係行為之動機，與其就構成要件事實主觀上之認識有別
    ，被告將之混為一談，徒以伊在該處養鵝，辯稱在客觀上不生公共危險，其主觀
    上亦無危險認識云云，殊不可取。被告雖辯稱，檢察官勘驗時，尚無水土流失之
    情形，水土流失係肇因鄰地高處有不明人士構築鐵皮圍牆及堆放水泥管所致。惟
    由被告開挖導致現場無斜坡無一草木，致現場已失水土保持作用，毋寧為事後水
    土流失之原因，被告將之歸責於鄰地之鐵皮圍牆及水管，尚無可採。至被告另辯
    稱伊就二四四之二號地，係因地主江勝男未明確告知承租土地之範圍，致誤為租
    用範圍而一併整地開發，並無犯罪故意云云，然查證人江勝男業於本院前審調查
    時證稱，在其租地予被告時，前揭山坡地尚有田間小路，曾指明範圍告知被告等
    語（見本院八十八年上訴字第六八四號卷八十八年五月二十一日訊問筆錄），足
    證被告明知上開二四四之二號地非伊所承租之範圍，卻未經鄭文震、鄭文暉、鄭
    文隆、鄭文展、鄭文弘等共有人同意，而擅自占用，從事農牧地之開發、使用，
    是以被告所辯，為臨案飾卸之詞，洵無足採，併此敘明。
    綜上所述，本件事證明確，被告犯行洵堪認定。
二、依土地登記簿謄本所載，前揭四筆土地均位於山坡地保育區，其中二六四、二六
    八、二六八－二地號分屬田、旱、林地，為江勝男、江榮吉、江金聰、江邱樹梅
    共有，二四四－二地號為林地，係鄭文震、鄭文暉、鄭文隆、鄭文展、鄭文弘等
    人共有，該四筆土地皆經主管機關報請行政院公告核定，屬水土保持法第三條第
    三款所定之山坡地，有台北縣政府九十一年五月二十日北府農山字第０九一０二
    二五八三七號函所附行政院八十五年一月十三日台八十五農０一三三五號函核定
    ，台灣省政府八十五年三月六日八五府農水字第一二三一四號公告在卷可佐，被
    告辯稱現場非為山坡地云云，要無可採。又二四四─二地號土地係他人之山坡地
    ，依水土保持法第三十二條第一項規定，被告未經同意，不得擅自墾植、占用或
    從事農牧地之開發、經營或使用；再者，被告就前揭二六四、二六八、二六八－
    二地號土地與共有人江勝男訂有租約，有私法上之使用權，屬水土保持法第四條
    規定所稱之水土保持義務人，於該山坡地內從事農、林、漁、牧地之開發利用所
    需之修築農路、開挖、整地或整坡作業，其水土保持義務人應先擬具水土保持計
    畫，送請主管機關核定，如屬依法應進行環境影響評估者，並應檢附環境影響評
    估審查結果一併送核，水土保持法第四條、第八條第二款、第四款、第五款、第
    十二條、第三十二條第一項分別定有明文。被告未經共有人鄭文震等同意即擅自
    開發經營二四四之二號山坡地，致生水土流失，核係犯水土保持法第三十二條第
    一項在他人山坡地擅自從事農牧地開發罪；又被告未先擬具水土保持計畫送請主
    管機關核可，亦未實施防治沖、崩塌、地滑、土石流等災害之水土保持處理與維
    護措施，即在其承租之二六四、二六八、二六八─二號山坡地開挖整地，並有水
    土保持法第八條第一項第四款修建道路之行為，違反水土保持法第十二條之規定
    ，致生水土流失，核係犯水土保持法第三十三條第三項之罪。而水土保持法第三
    十二條第一項之罪，含有竊佔罪之性質，該罪除在保護水土資源之保育法益外，
    尚在保護個人之財產法益。此與同法第三十三條第三項之係對於有使用權者未依
    規定對山坡地為保育利用所設處罰規定，其僅單純在保護水土資源並不相同。是
    被告一自開發行為而觸犯上開兩罪名，為想像競合犯，應從一重依水土保持法
    第三十二條第一項處斷。
三、原審對被告論罪科刑，固非無見，惟查：一按水土保持法第三十二條第一項之罪
    ，以「在公有或私人山坡地、公有林區或他人私有林區內未經同意擅自墾殖、占
    用或從事同法第八條第一項第二款至第五款之開發、經營或使用，致生水土流失
    或毀損水土保持之處理與維護設施」為要件，且含有竊佔罪之性質，故該罪除在
    保護水土資源之保育法益外，尚在保護個人之財產法益。此與同法第三十三條第
    三項之係對於有使用權者未依規定對山坡地為保育利用所設處罰規定，其僅單純
    在保護水土資源並不相同。是行為人一擅自開發行為而觸犯上開兩罪名時，自應
    依想像競合之規定從一重處斷，原判決認僅成立水土保持法第三十二條第一項之
    罪，自有適用法則不當之違法。(一)原審既認水土保持法係山坡地保育利用條例之
    特別法。依法規競合之特別關係理論，自應僅就上訴人觸犯水土保持法部分論斷
    其罪刑即可，然原審就已被吸收之山坡地保育利用條例部分一再論，應屬贅述
    ，尚有未洽。(二)又本案挖土機係屬陳瑞敦所有，原審誤認係被告所有，並予宣告
    沒收，亦有未當。被告上訴論旨，猶執陳詞，恣意否認犯罪，指摘原判決不當，
    雖無理由，然原判決既有如上可議之處，自屬無可維持，應予撤銷改判，爰審酌
    被告品行、犯罪動機、手段、所生之危害及其犯後態度等一切情狀，量處如主文
    所示之刑。再被告行為後，刑法第四十一條之規定，業經於九十年一月四日修正
    ，並經總統於九十年一月十日公布，依法於九十年一月十二日生效，而修正後之
    刑法第四十一條第一項之規定「犯最重本刑為五年以下有期徒刑以下之刑之罪，
    而受六個月以下有期徒刑之宣告，因身體、教育、職業、家庭之關係或其他正當
    事由，執行顯有困難者，得以一元以上三元（業據罰金罰鍰提高標準條例第二條
    前段規定，就其原定數額提高為一百倍折算一日）以下折算一日，易科罰金，但
    確因不執行所宣告之刑，難收矯正之效，或難以維持法秩序者，不在此限」，對
    於被告並無不利，爰依刑法第二條第一項前段之規定，適用裁判時之新法，並諭
    知易科罰金之折算標準。末查被告未曾受有期徒刑以上刑之宣告，有臺灣高等法
    院被告全國前案紀錄表在卷可稽，其係因一時失慮偶罹刑章，經此偵、審暨科刑
    教訓後，當知所警惕，信無再犯之虞，本院因認宣告之刑以暫不執行為適當，併
    予諭知緩刑二年，用啟自新。扣案小松牌、PC120-5 型、車號三八四七三挖土機
    一台係證人陳瑞敦所有；至牌照ＧＷ－九四五號及ＧＥ－０七二號大卡車則係載
    運磚塊到場修建道路，未參與開挖整地，亦據證人許鵬煥、王清祥證述明確，即
    非被告擅墾行為所用，無從併予沒收，附此敘明。
據上論斷，應依刑事訴訟法第三百六十九條第一項前段、第三百六十四條、第二百九
十九條第一項前段，刑法第二條第一項前段、第十一條前段、第五十五條、第四十一
條第一項前段、第七十四條第一款，水土保持法第三十二條第一項、第三十三條第三
項，罰金罰鍰提高標準條例第二條，判決如主文。
本案經檢察官彭坤業到庭執行職務。
中    華    民    國    九十一    年      七        月        二十四    日
                              臺灣高等法院刑事第八庭
                                  審判長法  官  陳  祐  治
                                        法  官  沈  宜  生
                                        法  官  楊  炳  禎
右正本證明與原本無異。
如不服本判決，應於判決收受送達後十日內向本院提出上訴書狀，其未敘述上訴
之理由者並得於提起上訴後十日內向本院補提理由書（均須按他造當事人之人數
附繕本）。
                                        書記官  廖  素  花
中    華    民    國    九十一    年      七        月        二十六    日
附錄：本判決論罪科刑法條全文
水土保持法第三十二條
在公有或私人山坡地或國、公有林區或他人私有林區內未經同意擅自墾殖、占用或從
事第八條第一項第二款至第五款之開發、經營或使用，致生水土流失或毀損水土保持
之處理與維護設施者，處六個月以上五年以下有期徒刑，得併科新台幣六十萬元以下
罰金。但其情節輕微，顯可憫恕者，得減輕或免除其刑。
前項情形致釀成災害者，加重其刑至二分之一；因而致人於死者，處五年以上十二年
以下有期徒刑，得併科新台幣一百萬元以下罰金；致重傷者，處三年以上十年以下有
期徒刑，得併科新台幣八十萬元以下罰金。因過失犯第一項之罪致釀成災害者，處一
年以下有期徒刑，得併科新臺幣六十萬元以下罰金。
第一項未遂犯罰之。
犯本條之罰者，其墾殖物、工作物、施工材料及所使用之機具沒收之。
